【裁判字號】    95,繼,1378
【裁判日期】    950818
【裁判案由】    指定遺產管理人
【裁判全文】
臺灣板橋地方法院民事裁定              95年度繼字第1378號
聲  請  人  合作金庫商業銀行股份有限公司
法定代理人  甲○○
代  理  人  乙○○
關  係  人  丙○○
上列聲請人聲請對被繼承人丁○○指定遺產管理人事件，本院裁
定如下：
    主    文
選任財政部國有財產局台灣北區辦事處為被繼承人丁○○（女、
民國○○年○ 月○ 日生、身分證統一編號：Ｚ000000000號、生前最
後設籍台北縣林口鄉○○路○ 段267 巷3 號2 樓之1 、民國94年
12月23日死亡）之遺產管理人。
程序費用由被繼承人丁○○之遺產負擔。
    理    由
一、按先順序繼承人均拋棄其繼承權時，由次順序之繼承人繼承
    。其次順序繼承人有無不明或第4 順序之繼承人均拋棄其繼
    承權者，準用關於無人承認繼承之規定；又繼承開始時，繼
    承人之有無不明者，而無親屬會議或親屬會議未於一個月內
    選定遺產管理人者，利害關係人得聲請法院選任遺產管理人
    ，民法第1176條第6 項、第1177條、第1178條第2 項分別定
    有明文。
二、查本件聲請意旨略乃以聲請人原為「合作金庫銀行股份有限
    公司」於民國95年2 月27日改制為公司組織名稱為「合作金
    庫商業銀行股份有限公司」合先聲明。緣被繼承人丁○○（
    女、民國○○年○ 月○ 日生、身分證統一編號：Ｚ000000000
    號、生前最後設籍台北縣林口鄉○○路○ 段267 巷3 號2 樓
    之1） 於民國94年6 月7 日將其所有如附表所列之不動產設
    定最高限額抵押權新台幣（下同）473 萬元予聲請人，擔保
    其對聲請人現在及將來所負一切債務之清償，並辦畢抵押權
    設定登記在案。被繼承人於94年6 月20日向聲請人借款194
    萬元及200 萬元，約定借款期間自94年6 月20日至114 年6
    月20日止，利率隨聲請人之定儲指數利率及郵匯局2 年期定
    期儲金機動利率機動調整，其逾期未按期攤還本息時，自逾
    期之日起6 個月以內加款利率百分之10，逾6 個月以上者其
    超過6 個月部份加放款利率百分之20計付違約金。上開借款
    僅攤還本息至94年9 月19日止外，尚欠194 萬元及200 萬元
    及自94年9 月20日起至清償日止之利息及違約金，經催討均
    未清償，依借據暨其約定事項之約定，即喪失借款攤還之期
    限利益，應立即清償全部債務。詎料，被繼承人於94年12月
    23日死亡，依民法第1147條之規定，繼承業已開始，因其遺
    有上述不動產乙棟，惟其繼承人即其父丙○○、母游淑華、
    姊鄭嫻慧、兄鄭智文在法定期間內均拋棄繼承，且未見被繼
    承人親屬於被繼承人死亡後，依民法相關規定召開親屬會議
    選定遺產管理人，故無法依民法第1177條選定遺產管理人，
    以致聲請人之債權一直無法行使，由於債務人債務大於資產
    ，難覓遺產管理人，為此，聲請人以利害關係人之身分，爰
    依法聲請選任財政部國有財產局臺灣北區辦事處為被繼承人
    丁○○之遺產管理人，以資管理，保障權益等情，業據聲請
    人提出委任狀、行政院金融監督管理委員會函影本、台北縣
    新莊地政事務所他項權利證明書影本、土地建築改良物抵押
    權設定契約書影本、其他約定事項影本、本院95年5 月4日
    板院輔家柯春潁字第17458 號函影本、繼承系統表、借據影
    本、戶籍謄本影本、戶籍資料影本等件為憑，而本件被繼承
    人無第一順位之繼承人，第二、三順位繼承人均已拋棄繼承
    ，第四順位繼承人之內外祖父母四人則均已死亡，並未見被
    繼承人親屬於被繼承人死亡後，依民法相關規定召開親屬會
    議選定遺產管理人，復經被繼承人之父丙○○到庭訊明在卷
    ，且有本院依職權調閱本院94年度繼字第71號之拋棄繼承卷
    可明（參見本院95年8 月8 日筆錄）。從而，聲請人以債權
    人之利害關係人身分，聲請選任被繼承人丁○○之遺產管理
    人，核與首揭規定尚無不合。
三、按國有財產局係依國有財產法第9 條設立之機關，依法綜理
    國有財產事務，而所謂國有財產，係指國家依據法律規定或
    基於權利行使，或由於預算支出，或由於接受捐贈所取得之
    財產，又該法所指之權利，則係指地上權、地役權、典權、
    抵押權、礦業權、專利權、著作權、商標權及其他財產上之
    權利而言，此觀國有財產法第2 條第1 項、第3 條第1 項第
    4 款規定自明，是國家「依據法律規定．．．所取得之財產
    」、「財產上之權利」，均屬國有財產之範圍，而為國有財
    產局職掌之業務範圍。而民法第1185條無人承認繼承之賸餘
    財產，歸屬國庫之規定，賦予國庫對於將來遺產之歸屬有期
    待權（參見院字第2213號解釋意旨），解釋上應屬上開國有
    財產法所定依據法律規定取得之財產權之一種，故法院通知
    國有財產局有此種國家依法應得之期待權時，國有財產局依
    國有財產法之職掌，即應積極辦理。
四、經查，本件被繼承人丁○○死亡後，其繼承人均拋棄繼承或
    已死亡，無人得以繼承被繼承人之遺產等情，既如前述，本
    院審酌被繼承人丁○○尚有遺產亟待管理，若無人為遺產之
    管理勢將影響聲請人之權利，為此，聲請人聲請選任財政部
    國有財產局台灣北區辦事處為被繼承人丁○○之遺產管理人
    ，而關係人即被繼承人之父丙○○到院對此表示同意，故依
    前開司法院之解釋及國有財產法之規定，斟酌遺產管理人之
    職務，依民法第1179條之規定，其程序相當複雜，任務頗為
    繁重，為期程序之公正、公信起見，並基於專業之考量，本
    院認聲請人聲請選任財政部國有財產局台灣北區辦事處為被
    繼承人丁○○之遺產管理人，核無不合，應予准許。
五、依非訟事件法第21條第2 項，民事訴訟法第78條、第95條，
    裁定如主文。
中    華    民    國    95    年    8     月    18    日
                  家事法庭  法  官  楊志勇
以上正本係照原本作成。
如對本裁定不服，須於裁定送達後10日內向本院提出抗告狀（應
附繕本）。並繳交抗告費新台幣一千元
中    華    民    國    95    年    8     月    18    日
                            書記官  吳進安


司法院資訊處製作；財團法人民間司法改革基金會備份。
